【裁判字號】    98,交聲,1237
【裁判日期】    980615
【裁判案由】    交管條例聲異
【裁判全文】
臺灣板橋地方法院交通事件裁定        98年度交聲字第1237號
原處分機關  交通部公路總局臺北區監理所板橋監理站
異  議  人
即受處分人  甲○○
上列異議人即受處分人因違反道路交通管理處罰條例案件，對於
交通部公路總局臺北區監理所板橋監理站於中華民國98年5 月12
日所為之處分（原處分案號：板監裁字裁41-AEX693346號），聲
明異議，本院裁定如下：
    主  文
原處分撤銷。
甲○○汽車所有人牌照破損，不報請公路主管機關補發、換發或
重新申請，處罰鍰新臺幣佰元。
    理  由
一、原處分意旨略以：異議人即受處分人甲○○所有之車牌號碼
    HH3-861 號重型機車，於民國98年4 月17日16時50分許，行
    經臺北市○○○路○ 段與涼州街口時，經臺北市政府警察局
    大同分局民生西路派出所警員以「塗抹污損號牌不能辨識車
    號碼」之違規予以攔停製單舉發，嗣原處分機關乃依道路交
    通管理處罰條例第13條第1 款裁處罰鍰新臺幣（下同）
    3,000 元等語。
二、異議意旨略以：伊的車牌並非蓄意塗抹，其顏色因年久自然
    褪色，惟辨識度仍屬良好，爰依法聲明異議，請求撤銷原處
    分等語。
三、按汽車號牌不得變造損毀、塗抹或粘貼其他材料、加裝邊框
    或霓虹燈、裝置旋轉架、顛倒懸掛或以安裝其他器具之方式
    使不能辨認其牌號，並不得以他物遮蔽，如有污穢，致不能
    辨認其牌號時，應洗刷清楚，道路交通安全規則第11條第2
    項定有明文。又按汽車行駛有損毀或變造汽車牌照、塗抹污
    損牌照，或以安裝其他器具之方式，使不能辨認其牌號之情
    形者，處汽車所有人2,400 元以上4,800 元以下罰鍰，並責
    令申請換領牌照或改正；又汽車行駛有號牌遺失或破損，不
    報請公路主管機關補發、換發或重新申請，處汽車所有人
    300 元以上600 元以下罰鍰，並責令改、補換牌照或禁止其
    行駛，道路交通管理處罰條例第13條第1 項、第14條第1 項
    第1 款分別定有明文。前開2 規定，立法意旨均在規範道路
    交通主管機關為維護交通秩序及汽車行政管理之正確性，且
    兼有防範駕駛人逃避交通稽查與脫免違規處罰之目的。其所
    不同者，乃在於前開條例第13條第1 款條文之「不能辨認其
    牌照」之原因，係出於「變造」、「塗抹污損」、「安裝其
    他器具」等方式將汽車牌照損毀所致；而第14條第1 款之「
    牌照破損」，則係牌照非因汽車所有人或駕駛人故意損毀而
    破損後（包括因行為人之「過失」或「自然因素所形成」所
    肇致），延不申請換發，導致交通稽查困難之情形，較之前
    開規定，惡害較輕。由此二規定之構成要件暨法律效果比較
    以觀，顯見第13條第1 款所謂「損毀汽車牌照」，係指行為
    人基於故意所為，始足當之（臺灣高等法院高雄分院97年度
    交抗字第303 號裁定意旨參照），因此種違規行為，通常具
    有積極逃免交通稽查或刑事偵查之目的，惡害較大而裁罰較
    重；第14條第1 款之「牌照破損」，係非因汽車所有人或駕
    駛人故意行為，導致交通稽查困難之情形，較之前開規定，
    致害較小而致裁罰較輕。綜上，遇有汽車牌照（號牌）不能
    辨識之情形，仍應視其原因是否為汽車所有人或駕駛人故意
    造成，分別適用不同規定，非謂牌照不能辨識，即應一律依
    第13條第1 款之規定裁處。如無積極證據可認汽車所有人或
    駕駛人有故意毀損汽車牌照行為，自僅能適用前開條例第14
    條第3 款之規定，對於汽車所有人予以科罰。
四、經查：
(一)本件異議人所有之車牌號碼HH3-861 號重型機車，於上開時
    、地，因「塗抹污損汽車牌照不能辨識號牌」之違規，經臺
    北市政府警察局大同分局民生西路派出所值勤警員依法攔停
    製單舉發，嗣經原處分機關即交通部公路總局臺北區監理所
    板橋監理站，依道路交通管理處罰條例第13條第1 款規定裁
    處異議人罰鍰3,000 元等情，有臺北市政府警察局97年4 月
    17日北市警交字第AEX693346 號舉發違反道路交通管理事件
    通知單、交通部公路總局臺北區監理所板橋監理站於98年5
    月12日以板監裁字裁41-AEX693346號裁決書各1 份及舉發違
    規採證照片2 幀附卷可稽。
(二)本件異議人所有前開車輛，依採證該車照片所示（車輛靜止
    狀態），雖有落漆情形為「Ｈ」、「Ｈ」、「６」、「１」
    4 個文字及號碼，惟落漆情形並非嚴重，應無與其他字母或
    數字混淆之虞，此有上開機車照片3 幀附卷可稽（見本院卷
    第8 、14頁）。又依車號查詢重型機車車籍資料所示（見本
    院卷第16頁），異議人所有之輕型機車既有8 年之久，實難
    期號牌毫無污損或褪色如新。按號牌除經年累月長期風吹日
    曬雨淋之自然污損外，因擦碰或其他外力等原因致造成污損
    之情形，本不一而足。是異議人之車牌固有落漆之情形，惟
    仍應先認定其具有故意「塗抹污損」牌照之行為後，方再需
    就「能否辨識」為程度上之判斷，尚不得僅因牌照已達「不
    能辨識」之程度，遽以逆向推論異議人有故意「塗抹污損」
    牌照之行為，此際若依前開條例第13條第1 款逕予裁處，恐
    嫌速斷。
(三)參以本院所調取上開車輛之違規紀錄，上開車輛除本件因牌
    號辨識不清之違規遭經裁罰外，於本案經舉發前，其違規案
    件均有按期繳納罰鍰而予歸檔，有違規查詢報表1 紙在卷可
    按（見本院卷第18頁），且異議人亦查無犯罪前科，有臺灣
    高等法院前案紀錄表在卷可稽（見本院卷第19頁），則本件
    車輛所有人或實際使用人應無積極逃免交通稽查或刑事偵查
    之動機，而故意毀損車牌之必要，況觀之本件扣案車牌，其
    僅有油漆脫落致使其中數字辨識不偌新領車牌清晰，並無污
    損全部或大部分號牌數字、文字之情事，是若經稍加查證比
    對車輛顏色及車型、廠牌，欲尋得本件車輛尚非難事，衡情
    應非車輛所有人或使用人故意所肇致；此外，別無其他積極
    證據可認定係汽車所有人或駕駛人故意損毀而造成，另參諸
    該車所餘文字號碼仍清晰可辨，有上開違規舉發採證照片及
    異議人所拍攝車牌照片在卷可稽，是殊難遽謂異議人有故意
    毀損汽車牌照之違規行為，按照前開說明，自不能論異議人
    有道路交通管理處罰條例第13條第1 款之違規行為，惟異議
    人既不諱言其所有上開車輛後方號牌為長期使用致使自然油
    漆脫落等語，是雖無從認定異議人有道路交通管理處罰條例
    第13條第1 款之違規行為，但既知牌照已經破損，猶不即向
    公路主管機關申請換發或重新申請而有行駛均因車輛後方號
    牌之號牌有破損致其中部分字母及數字不能立即辨認而遭舉
    發，其有前開條例第14條第1 款之違規行為，可堪認定。
五、綜上所述，異議人確有道路交通管理處罰條例第14條第1 款
    之違規行為，原處分機關徒以受處分人毀損所有上開車輛之
    牌照，逕以同條例第13條第1 款規定裁罰，顯有未當。異議
    人聲明異議，請求撤銷原處分免罰，固無理由，然原處分既
    有如上不當之處，應由本院將原處分撤銷，惟仍以異議人於
    98年4 月17日16時50分許，行經臺北市○○○路○ 段與涼州
    街口時，有汽車所有人牌照破損，不報請公路主管機關補發
    、換發或重新申請之交通違規行為，應依道路交通管理處罰
    條例第14條第1 款及違反道路交通管理事件統一裁罰基準及
    處理細則所訂之違反道路交通管理事件統一裁罰基準表等規
    定，裁處異議人如主文第2 項所示之罰鍰，以資適法。
據上論斷，應依道路交通管理處罰條例第87條第2 項、道路交通
案件處理辦法第20條，裁定如主文。
中    華    民    國    98    年    6     月    15    日
                    交通法庭  法  官  陳海寧
以上正本證明與原本無異。
如不服本裁定應於送達後5日內向本院提出抗告狀。
                              書記官  潘佳欣
中    華    民    國    98    年    6     月    15    日


司法院資訊處製作；財團法人民間司法改革基金會備份。
